【裁判字號】    91,易,1555
【裁判日期】    920617
【裁判案由】    詐欺等
【裁判全文】
臺灣臺北地方法院刑事判決                        九十一年度易字第一五五五號
    公  訴  人  臺灣臺北地方法院檢察署檢察官
    被      告  乙○○
右列被告因詐欺等案件，經檢察官提起公訴（九十年度偵緝字第三三二號），本院判
決如左：
    主  文
乙○○無罪。
    理  由
一、公訴意旨略以：被告乙○○於民國八十八年九月間，與姓名年籍不詳之郭姓成年
    女子、年籍不詳之成年男子「宋義民」，共同意圖為自己不法之所有，明知其並
    未就執信有限公司（以下簡稱執信公司）出資，且執信公司實乃郭姓女子與「宋
    義民」非法利用之空頭公司，竟為抵銷所積欠約新台幣（下同）六十萬元之債務
    ，交付印章及身分證件予「宋義民」與郭姓女子，委託不知情之記帳業者黃瑞雅
    向台灣省政府建設廳（即現經濟部中部辦公室）申請辦理執信公司之負責人及章
    程變更登記，使承辦之公務員將上開不實事項登載於所掌之公司登記資料，足生
    損害於主管機關對於公司登記之正確性；且被告對外以董事身份示人，並於八十
    八年十一月二十九日至桃園縣桃園市○○路○段六十五號之中華商業銀行桃園分
    行辦理執信公司之支票存款帳戶，供郭姓女子及「宋義民」使用，獲得不法利益
    ，使甲○○陷於錯誤，誤信執信公司乙○○所開立之支票信用良好，而於八十九
    年三月間收受林成陽（經台灣台北地方法院檢察署通緝中）為抵付債務所交付之
    票期為八十九年四月十日、票面金額為七十六萬五千六百元，發票人為執信公司
    乙○○之支票一紙，嗣該票據遭退票，林成陽復不知去向，始知受騙。因認被告
    涉犯刑法第二百十四條使公務員登載不實罪嫌、第三百三十九條第二項詐欺得利
    罪嫌。
二、按犯罪事實，應依證據認定之，無證據不得推定其犯罪事實；不能證明被告犯罪
    ，應諭知無罪之判決，刑事訴訟法第一百五十四條、第三百零一條第一項分別定
    有明文。又認定犯罪事實所憑之證據，無論為直接證據或間接證據，其為訴訟上
    之證明，須於通常一般之人均不致於有所懷疑，而得確信其為真實之程度者，始
    得據之為有罪之認定，倘其證明尚未達到此一程度，而有合理性懷疑之存在時，
    即無從為有罪之判決（最高法院七十六年台上字第四九八六號判例參照）。
三、本件公訴人認被告與郭姓女子及「宋義民」共同涉犯刑法第二百十四條使公務員
    登載不實罪嫌、第三百三十九條第二項詐欺得利罪嫌，無非係以被告之自白、被
    害人甲○○之指訴、證人陳洪傑與黃瑞雅之證詞，及支票及退票理由單各一紙、
    本票五紙、執信公司登記案卷資料、營利事業登記證、中華商業銀行支票存款開
    戶資料、印鑑卡、公司執照（均影本）等在卷可資佐證，為主要論據。
四、訊據被告固不否認同意擔任執信公司掛名董事，並至中華商業銀行桃園分行開設
    執信公司支票存款帳戶，供郭姓女子及「宋義民」使用等事實，惟堅決否認有何
    使公務員登載不實、詐欺得利等犯行，辯稱：其至減肥中心消費，積欠該店約六
    十萬元，該店人員說如要還債，跟「宋義民」配合，「宋義民」可幫其還債，「
    宋義民」即介紹其認識郭小姐，其不清楚郭小姐及「宋義民」作何事，也不認識
    甲○○及林成陽等人，沒有詐欺故意等語。經查，（一）被害人甲○○雖指稱林
    成陽向其借款並交付上開執信公司支票，嗣該支票遭退票，因認受詐欺等語，惟
    其亦陳稱不認識被告等語，是依被害人之陳述，縱認被害人遭林成陽詐欺，被告
    仍非直接向被害人施用詐術使其交付財物之人，可堪認定；而林成陽現遭通緝中
    ，無法傳訊其到庭陳述究如何取得該執信公司支票，係購買所謂芭樂票，或正常
    交易所得？況票據本具流通性，依公訴人提出之證據，僅能看出執信公司支票嗣
    後跳票，尚難推論該公司即係所謂空頭公司，亦未見有何郭小姐及「宋義民」如
    何以上開支票帳戶獲得不法利益之證據，是否可遽認郭小姐及「宋義民」確有從
    事不法之財產犯罪，已非無疑。縱認郭小姐及「宋義民」有從事不法之財產犯罪
    ，惟是否可以被告同意擔任執信公司名義負責人，並至中華商業銀行桃園分行開
    設執信公司支票存款帳戶，供郭姓女子及「宋義民」使用之客觀事實，據以推論
    出被告為此行為時，即已明知郭姓女子及「宋義民」是要從事不法之財產犯罪，
    而與該郭姓女子及「宋義民」有任何犯意之聯絡？被告雖坦承有至中華商業銀行
    桃園分行開設執信公司支票存款帳戶，供郭姓女子及「宋義民」使用，並可獲得
    清償積欠減肥中心約六十萬元債務之代價之事實，唯亦陳稱不知郭姓女子及「宋
    義民」以該支票帳戶作何事等情，衡以坊間確存有充當公司人頭股東、董事之情
    事，況充當公司掛名董事而開設該公司支票帳戶予他人使用，是否即供刑事犯罪
    之用，亦未可知，尚難以此推論被告明知該票據帳戶定遭人不法使用，而認其與
    郭姓女子及「宋義民」有詐欺犯意聯絡。（二）又被告固不否認未實際出資，而
    同意擔任執信公司負責人之事實，惟按刑法第二百十四條所謂使公務員登載不實
    事項於公文書罪，須一經他人之聲明或申報，公務員即有登載之義務，並依其所
    為之聲明或申報予以登載，而屬不實之事項者，始足構成，若其所為聲明或申報
    ，公務員尚須為實質之審查，以判斷其真實與否，始得為一定之記載者，即非本
    罪所稱之使公務員登載不實（最高法院七十三年台上字第一七一０號判例參照）
    。又公司法第三百八十八條規定「主管機關對於公司登記之申請，認為有違反法
    令或不合法定程式者，應令其改正，非俟改正合法後，不予登記」；同法第四百
    十二條第一項規定「有限公司應於章程訂立後十五日內，將左列事項，向主管機
    關申請為設立之登記：一、第一百零一條所列各款事項。二、繳足股款之證件。
    三、以現金以外之財產抵繳股款者，其姓名及其財產之種類、數量、價格或估價
    之標準」，同條第二項規定「主管機關對於前項之申請，應派員檢查，並得通知
    公司限期申復」。依上開規定觀之，向主管機關申請為股份有限公司、有限公司
    設立之登記，主管機關須為實質之審查，以判斷其真實與否，而非僅依其申請或
    聲明即為一定登載之形式審查。是被告雖未實際出資，惟有限公司之設立登記，
    縱向主管機關為申請，公務員尚須為實質之審查，以判斷其真實與否，始得為一
    定之記載，則如前所述，被告自不成立刑法第二百十四條使公務員登載不實罪。
    （三）此外，復查無其他積極證據足認被告有何使公務員登載不實及詐欺得利之
    犯行，而無法獲致被告有罪之確信，既不能證明被告犯罪，依首揭說明，自應為
    其無罪之諭知。
據上論斷，應依刑事訴訟法第三百零一條第一項，判決如主文。
本案經檢察官黃立維到庭執行職務。
中      華      民      國    九十二    年      六      月     十七     日
                                    臺灣臺北地方法院刑事第七庭
                                        法  官   蕭  清  清
右正本證明與原本無異。
如不服本判決，應於判決送達後十日內向本院提出上訴狀(應抄附繕本)。告訴人
或被害人如對於本判決不服者，應具備理由請求檢察官上訴，其上訴期間之計算
係以檢察官收受判決正本之日期為準。
                                        書記官   劉  麗  英
中      華      民      國    九十二    年      六     月    二十三    日


司法院資訊處製作；財團法人民間司法改革基金會備份。
